臺灣臺北地方法院民事判決　　　　　　 94年度簡上字第176號
上　訴　人　　丙○○
　　　　　　　庚○○
　　　　　　　丁○○
　　　　　　　寅○○
兼上四人共同
訴訟代理人　　壬○○
　　　　　　　癸○○
　　　　　　　（上六人均為楊林秀英之承受訴訟人）
上六人共同
訴訟代理人　　唐行深律師
複　代理人　　逢紹峰律師
上　訴　人　　戊○○（兼楊清圳之承受訴訟人）
　　　　　　　辛○○（兼楊清圳之承受訴訟人）
　　　　　　　甲○○○
　　　　　　　己○○
　　　　　　　乙○○
　　　　　　　子○○
　　　　　　　卯○○
　　　　　　　丑○○
　　　　　　　（上六人均為楊清圳之承受訴訟人）
上八人共同
訴訟代理人　　楊俊雄律師
上列當事人間請求排除侵害等事件，兩造對於中華民國94年1月
14日本院新店簡易庭92年度店簡字第104號第一審判決，各自提
起上訴，本院於96年12月21日言詞辯論終結，判決如下：
    主      文
兩造上訴均駁回。
原判決主文第一項應更正為：戊○○、辛○○、甲○○○、己○○、乙○○、子○○、卯○○、丑○○應將設置於壬○○所有門
牌號碼台北縣烏來鄉○○村○○街68號建物大門左側水泥柱上電
號00-00-0000-00-0電錶及所有管線向台灣電力股份有限公司台
北南區營業處辦理遷移，回復原狀返還予壬○○。戊○○應將設
置於壬○○所有上開建物大門左側水泥柱上電號00-00-0000-00-
0電錶及所有管線向台灣電力股份有限公司台北南區營業處辦理
遷移，回復原狀返還予壬○○。戊○○應將設置於壬○○所有上
開建物大門左側水泥柱上電號00-00-0000-00-0電錶及所有管線
向台灣電力股份有限公司台北南區營業處辦理遷移，回復原狀返
還予壬○○。
第二審訴訟費用由兩造各自負擔。
    事實及理由
壹、程序方面：
一、按當事人死亡者，應由其繼承人、遺產管理人或其他依法令
    應續行訴訟之人承受訴訟程序，此觀民事訴訟法第168、175
    條規定自明。查上訴人楊清圳於上訴後之民國94年5月13日
    死亡，甲○○○、己○○、乙○○、子○○、卯○○、丑○○及上訴人戊○○、辛○○（下稱甲○○○等8人）均為其
    繼承人，有楊清圳死亡證明書、甲○○○等8人戶籍謄本及
    戶籍登記簿影本等件可稽（見本院卷一第57、109至123頁）
    ，並經甲○○○等8人具狀聲明承受訴訟（見同卷第107、
    108頁），合於上開規定，應予准許。
二、次按不變更訴訟標的，而補充或更正事實上或法律上之陳述
    者，非為訴之變更或追加。民事訴訟法第256條定有明文。
    本件原審向台灣電力股份有限公司台北南區營業處（下稱台
    電北南區營業處）函查電錶使用戶登記結果為：電號00-00-
    0000-00-0電錶之戶名為辛○○，電號00-00-0000-00-0電錶
    之戶名為戊○○，電號00-00-0000-00-0電錶之戶名為楊清
    圳，有台電北南區營業處92年5月26日北南區費字第9205031
    5號函及用電資料明細表、過戶登記單等件可稽（見原審卷
    一第136至140頁）。丙○○、壬○○、庚○○、丁○○、寅
    ○○、癸○○（均為楊林秀英之承受訴訟人，下稱丙○○等
    6人；按：楊林秀英於提起本件後之92年7月16日死亡）爰起
    訴聲明第一項為：戊○○、辛○○應將設置於於壬○○所有
    門牌號碼台北縣烏來鄉○○村○○街68號建物（整編前原屬
    93號，下系爭68號建物）大門左側水泥柱（下稱系爭水泥柱
    ）上電號00-00-0000-00-0電錶及所有管線予以拆除，回復
    原狀返還予壬○○；戊○○應將設置於系爭水泥柱上電號00
    -00-0000-00-0電錶及所有管線予以拆除，回復原狀返還予
    壬○○；戊○○、楊清圳應將設置於系爭水泥柱上電號00-0
    0-0000-00-0電錶及所有管線予以拆除，回復原狀返還予壬○○。嗣經本院再次函查結果，電號00-00-0000-00-0電錶
    之戶名為楊清圳（由辛○○於93年2月5日過戶予楊清圳），
    電號00-00-0000-00-0電錶之戶名為戊○○，電號00-00-000
    0-00-0電錶於94年7月29日過戶予戊○○（上開三電錶，以
    下合稱系爭電錶），台電公司並函復倘且用戶辦理廢止、暫
    停用電或違反相關法令，由主管機關依法執行取締時，該公
    司當配合辦理等情，有台電北南區營業處95年10月27日D北
    南字第09510002971號函及基本資料足憑（見本院卷一第137
    至141頁），亦即電錶之裝設及遷移位置，均需由台電公司
    為之，個人不得自行拆卸安置，又因楊清圳於上訴後已死亡
    ，由甲○○○等8人繼承其一切權利義務，是丙○○等6人於
    本院更正其起訴聲明第一項聲明為：甲○○○等8人應將設
    置於系爭68號建物大門左側系爭水泥柱上電號00-00-0000-0
    0-0電錶及所有管線，向台電北南區營業處辦理遷移，回復
    原狀返還予壬○○；戊○○應將設置於系爭水泥柱上電號
    00-00-0000-00-0電錶及所有管線，向台電北南區營業處辦
    理遷移，回復原狀返還予壬○○；戊○○應將設置於系爭水
    泥柱上電號00-00-0000-00-0電錶及所有管線，向台電北南
    區營業處辦理遷移，回復原狀返還予壬○○。核係更正事實
    、法律上之陳述，合於上開規定，應予准許。
貳、實體方面：
一、丙○○等6人（即楊林秀英之繼承人）主張：
  (一)83年間以前，門牌號碼台北縣烏來鄉○○街70號建物（整編
    前原屬94號，下稱系爭70號建物）係由戊○○之四嫂即訴外
    人林愍慧居住，林愍慧約於70年間修繕門口鐵門，因無處安
    裝電錶一個，乃請求楊林秀英出借系爭68、70號建物間之水
    泥柱（下稱系爭水泥柱），供其安置電錶使用，楊林秀英基
    於親戚關係，即同意出借系爭水泥柱。迨於約83年間，戊○○遷至系爭70號建物居住，楊林秀英則繼續無償出借系爭水
    泥柱予其安置電錶，戊○○復於86年間向楊林秀英借用同一
    水泥柱安置另二個電錶，而該水泥柱本即為楊林秀英所建，
    就系爭水泥柱存有無償使用借貸關係。
  (二)楊清圳於51年7月25日與楊林秀英之配偶楊萬居及訴外人郭
    安全三兄弟就當時之烏來鄉烏來村93、94號2間房屋（即系
    爭68、70號建物）及建地之分配互訂覺書（下稱系爭覺書）
    ，楊清圳就所分得之房屋及建地於56年間即先行重建系爭70
    號建物，然因重建當時，未事先進行土地測量，嗣始知系爭
    70號建物與系爭68號建物交界之面臨馬路往河川方向算起厚
    8吋、長度21尺之1樓及地下樓牆壁，係逾越界址無權占用楊
    林秀英向財政部國有財產局台灣北區辦事處（下稱國財局北
    區辦事處）合法承租之國有土地，楊林秀英曾於84年8 月30
    日申請國財局北區辦事處進行土地鑑界複丈確認屬實（嗣戊○○於86年6月13日又申請土地鑑界複丈，經台北縣新店地
    政事務所於86年7月24日實地複丈，其結果亦相同），楊林
    秀英因兩造有親誼關係，乃維持既有狀態，未要求戊○○拆
    除牆壁，戊○○即於84年9月2日與楊林秀英簽訂協議書（下
    稱第一份協議書），並於該協議書第2點確認系爭70 號建物
    與系爭68號建物交界之面臨馬路算起往河川方向厚8 吋、長
    21尺之1樓及地下樓之牆壁為戊○○所有，楊林秀英則有靠
    系爭68號建物一邊之牆面牆壁使用權，而該協議書第9點所
    載「基礎樓交界處甲方（即戊○○）超過之部分……」等字
    ，即確認上開逾越界址之事實，並經戊○○92年1月15日答
    辯狀第2點第3行自認其使用楊林秀英系爭土地等語無誤。是
    第一份協議書第2點所指「面臨馬路交界之牆壁算起往河川
    方向21尺之牆壁一樓、地下樓之8吋牆」，顯與系爭水泥柱
    無關。
　(三)楊林秀英與戊○○於84年10月2日簽訂協議書（下稱第二份
  　協議書），依該協議書第2條A項約定，戊○○有在與系爭68
  　號建物相鄰之其所有系爭70號建物間，興建自面臨馬路算起
    來長度21台尺之4吋2樓磚牆及4吋3樓RC牆（下稱系爭磚牆及
    RC牆）供楊林秀英使用之義務。而第二份協議書之訂立時間
    固於84年7月底楊林秀英依系爭覺書自行拆除2樓磚牆之後，
    惟系爭覺書第9項原已定有戊○○修復原貌予楊林秀英之約
    定，自不需再於第二份協議書第2條A項訂立，是第二份協議
    書第2條A項約定，係用以規範戊○○另外興建雙方房屋相鄰
    之2樓磚牆，供雙方共同使用，且戊○○所須興建之系爭磚
    牆及RC牆所坐落位置，應在系爭68、70號建物間以1樓8吋牆
    壁中心點靠戊○○之4吋範圍內，而楊林秀英依系爭覺書自
    行拆除之原有之2樓磚牆及戊○○依系爭覺書修復之2樓磚牆
    ，所坐落之位置均係在雙方房屋相鄰之一樓牆壁中心點靠壬○○之4吋範圍內，故戊○○確未履行第二份協議書第2條A
    項興建磚牆之義務。又戊○○依第二份協議書第2條A項約定
    ，應施工興建面臨馬路算起8.55米長度雙方交界之三樓RC牆
    ，然系爭68、70號建物交界之三樓RC牆長度10.55米，為楊
    林秀英自行興建，位置坐落在上開二建物交界之一樓、地下
    樓8吋牆壁中心點靠系爭68號建物方向之4吋範圍內，此3樓
    RC牆與第二份協議書第2條A項約定並無關連。
　(四)楊林秀英與戊○○雖於84年10月28日間訂有3樓牆壁委建協
  　議，由戊○○委託楊林秀英依第二份協議書建造原應由戊○○建造之3樓牆壁，楊林秀英並自戊○○處收受委建工程款
    新台幣（下同）24,034元（其中約定丁項2樓4吋磚牆之頂樓
    委託灌水泥女兒牆計2,645元已由戊○○自建，且已退款）
    ，並書立收據為憑，然因雙方無法達成共識，楊林秀英遂委
    託力鼎法律事務所林俊倩律師、黃珊珊律師以86年5月13日
    86力鼎字第285 號律師函依法終止委建合約，並通知戊○○
    於86年5月16日下午14時至力鼎法律事務所取回委建工程款
    21,389元（24,034-2,645=21,389），但戊○○遲未領回，
    楊林秀英遂再委託力鼎法律事務所以86年6月24日86力鼎字
    第305號律師函再次表示兩造間之委建合約業已依法終止，
    並通知戊○○於86年7月4日下午14時至力鼎法律事務所取回
    該款。是戊○○未履行第二份協議書第2條A項約定，興建雙
    方建物交界之系爭RC牆至明。戊○○竟將楊林秀英所興建坐
    落在雙方建物相鄰之1樓、地下樓牆壁中心點往系爭68號建
    物方面之4吋範圍內之長度10.55米3樓RC牆，強行當成其依
    第二份協議書第2條A項應由其興建之系爭RC牆，自乏所據。
　(五)戊○○將第一份協議書第2條約定「面臨馬路交界之牆壁算
  　起往河川方向21尺之牆壁一樓……」，曲解為：「此處所謂
    『牆壁』當然包括原告（即楊林秀英）所主張之大門左側水
    泥柱，事實上，前開楊林秀英所主張之水泥柱並非獨立於牆
    壁之外，事實上，前開水泥柱係牆壁構造之一部份，融合於
    牆壁之內，與牆壁並無任何區隔」云云，完全與事實不符。
  　楊林秀英出借予戊○○安置三個電錶之系爭水泥柱，與系爭
    68號建物大門上之樑係相連結，並未與戊○○逾越界址無權
    占用楊林秀英向財政部國財局北區辦事處合法承租之國有土
    地所建之面臨馬路往河川方向算起厚8吋、長21尺之1樓及地
    下樓牆壁相連，而係各自獨立；楊林秀英所建之系爭水泥柱
    ，並非系爭70號建物牆壁構造之一部分，亦非融合於牆壁之
    內。
　(六)依原審93年11月11日勘驗現結果，系爭電錶所附著之水泥柱
  　，與系爭68號建物之橫樑係屬一體，連結成一完整之結構，
    而與系爭70號建物靠近系爭68號建物側之牆壁為分離之情形
    ，是系爭水泥柱當非第一份協議書第2條所稱之「面臨馬路
    交界之牆壁算起往河川方向21尺之牆壁一樓、地下樓之8吋
    牆壁為甲方（即戊○○）所有」之一樓牆壁之範疇，戊○○
    自未因第一份協議書而取得系爭水泥柱之所有權。另系爭70
    號建物於56年間先行改建，而系爭68號建物則係於63年間始
    改建，因系爭70號建物改建時，即係非法占用系爭68號建物
    合法承租之土地，此由國財局北區辦事處92年12月10日函文
    要求壬○○依法排除侵害，及新店地政事務所92年11月19日
    土地複丈成果圖可證，且由第一份協議書第9條內容亦明戊○○確實明知系爭70號建物逾越界址之事實。是楊林秀英於
    63年改建系爭68號建物時，係直接在合法承租之界址內灌漿
    建造放置電錶之系爭水泥柱，與戊○○安置系爭電錶之系爭
    水泥柱與橫樑質地相同，卻與系爭70號建物之水泥突出物有
    粉刷七里石光面不同。系爭水泥柱既爭為系爭68號建物之門
    柱，依民法第66條規定，即屬系爭68號建物之部分，非為獨
    立之物權客體，不可獨立於其所附著之系爭68號建物之外，
    而為物權讓與之客體，戊○○殊無以第一份協議書第2條約
    定，主張其已取得系爭水泥柱之所有權；另第二份協議書第
　　2點約定之事項，完全未涉及系爭水泥柱，楊林秀英與戊○○就系爭水泥柱並無租賃關係存在，楊林秀英亦無將系爭水
    泥柱之事實處分權讓與戊○○。
　(七)鈞院於95年2月14日至現場履勘，由壬○○所拍攝之照片，
  　亦可清楚明瞭安置系爭電錶之系爭水泥柱與系爭70號建物靠
    近系爭68號建物屋側之牆壁及水泥柱為分離狀態。嗣鈞院於
    96年11月27日再至現場履勘，因戊○○已將系爭70號建物靠
    近系爭68號建物屋側之牆壁靠近系爭水泥柱外之木質裝潢拆
    除，更清楚可見系爭水泥柱與系爭68號建物橫樑連成一體，
    而系爭70號建物靠近系爭68號建物之牆壁及水泥柱，前後相
    差29公分，左右相差18公分，系爭68號建物之樑柱高於系爭
    70號建物之樑柱約40公分。再者，系爭70號建物靠近系爭68
    號建物屋側之牆壁及水泥柱皆有「水泥粉光」，而系爭水泥
    柱並無水泥粉光，與橫樑之質地相同；另系爭68號建物放置
    系爭電錶之水泥柱寬度為54公分，而室內靠近系爭70號建物
    之其餘水泥柱之突出牆面27公分，牆壁亦為27公分，共54公
    分，與系爭水泥柱寬度相同，依壬○○所附建照建築圖副本
    所示，系爭68號建物靠近系爭70號建物屋側之水泥柱寬度均
    相同為54公分。
　(八)系爭68、70號建物（84年間僅1層樓）間原本即有磚牆，戊○○於84年間擴建系爭70號建物時，楊林秀英配合依系爭覺
    書第8項約定：「甲（指楊清圳)、丙（指楊萬居）雙方如有
    一方要重建磚房時，其未克重建之一方，應無條件將現有交
    界壁板，自行拆除，以利建築工作之進行，絕不得藉詞摥諉
    。」，而於約84年7月底自行拆除二樓原有牆壁，戊○○嗣
    再依系爭覺書第9項予以修復原貌予楊林秀英，是戊○○依
    系爭覺書第9項為楊林秀英修復原貌所興建之2樓磚牆，並非
    履行第二份協議書第2條A項約定施工興建供雙方共同使用之
    系爭磚牆，是戊○○迄未履行第二份協議書第2條A項約定，
    興建系爭磚牆之義務甚明。至興建牆壁之位置係在系爭70號
    建物之屋內，因系爭68號建物與系爭70號建物每層高度不同
    ，若共用同一牆壁，日後一方修繕或改建，恐影響另一方房
    屋結構安全，故協議戊○○另行興建牆壁。
  (九)楊林秀英就系爭68號建物欲另為裝潢，乃於91年8月29日發
    函戊○○、辛○○、楊清圳，依民法第472條第1款規定終止
    使用借貸關係，請求其於文到5日內速將系爭電錶及所有管
    線予以拆除，惟未獲置理。為此依民法第470條第2項規定，
    請求其返還借用物；另戊○○等人於該使用借貸契約終止後
    及楊林秀英請求返還借用物後，仍繼續使用系爭水泥柱，顯
    係無權占有，則併依民法第767條規定請求排除侵害。另戊○○未依第二份協議書第2條A項約定，興建系爭磚牆及RC牆
    ，經楊林秀英催告履約無效，楊林秀英於92年6月28日死亡
    後，系爭68號建物由壬○○繼承取得，自得依上開約定請求
    戊○○興建系爭磚牆及RC牆等語。爰聲明求為判決：
  1.戊○○、辛○○應將設置於系爭水泥柱上電號00-00-0000
    -00-0電錶及所有管線予以拆除，回復原狀返還予壬○○。
    戊○○應將設置於系爭水泥柱上電號00-00-0000-00-0電錶
    及所有管線予以拆除，回復原狀返還予壬○○。戊○○、楊
    清圳應將設置於系爭水泥柱上電號00-00-0000-00-0電錶及
    所有管線予以拆除，回復原狀返還予壬○○。
  2.戊○○應在系爭68號建物與相鄰之系爭70號建物間以相鄰
    1樓8吋牆壁中心點為準，靠戊○○之4吋範圍內興建系爭磚
    牆及RC牆供壬○○使用。
  3.願提供現金或銀行無記名可轉讓定期存單為擔保，宣告假
    執行。
二、甲○○○等8人則以：
  (一)第一份協議書第2點約定：「甲（即戊○○）、乙（即楊林
    秀英）雙方同意面臨馬路交界之牆壁算起往河川方向21尺之
    牆壁一樓，地下樓之八吋牆壁為甲方所有，乙方有壁面（靠
    乙方之牆面）使用權。二樓起，往上興建之牆壁（八吋）乙
    方有四吋使用權，但甲方所有之柱、樑，乙方同意使用四吋
    牆壁時，不得破壞，應使其保持原貌，乙方對甲方之柱、樑
    （由基地為準興建），乙方同意日後不得破壞或提出任何異
    議」等情，並非楊林秀英所主張無償出借使用，上開「面臨
    馬路交界之牆壁算起往河川方向21公尺之牆壁一樓」為戊○○所有，所謂「牆壁」當然包括系爭水泥柱。事實上，系爭
    水泥柱並非獨立於牆壁之外，而係牆壁構造之一部分，融合
    於牆壁之內，與牆壁並無任何區隔，是系爭水泥柱屬戊○○
    所有。退步言之，縱認系爭水泥柱為楊林秀英所建，因上開
    約定具有和解之屬性，依民法第737條規定，已消滅楊林秀
    英就系爭水泥柱之事實上處分權，並使戊○○取得系爭水泥
    柱之事實上處分權。準此，戊○○自84年9月2日簽訂第一份
    協議書時起，已取得系爭水泥柱之事實上處分權。
　(二)觀之第一份協議書第2點約定，所謂「牆壁」係由戊○○興
  　建且楊林秀英有壁面使用權，前開牆壁壁面並非戊○○單獨
    使用，而係由雙方共同使用，故就楊林秀英使用之屬性而言
    ，自係戊○○使用楊林秀英向國財局承租土地之對價，戊○○並非無償使用楊林秀英所提供之土地，而係屬互有對價關
    係之租賃契約，非屬借貸契約。依第二份協議書第5條約定
    ，其效力優於第一份協議書，是戊○○與楊林秀英就系爭水
    泥柱應成立不定期限之租賃關係，而非無償借用關係，楊林
    秀英以無償借用關係終止，求為拆除系爭電錶及所有管線之
    判決，顯然欠缺保護要件。
　(三)系爭水泥柱實為一水泥牆，水泥牆內並無鋼筋，系爭68號建
  　物與同街66號建物間之樑柱，經測量各為35公分，系爭70號
    建物與同街72號建物間之橫樑寬亦各為35公分，而系爭水泥
    柱寬為54公分，系爭電錶所附著之系爭水泥柱寬度為21公分
    ，並涵蓋在54公分寬之面積內，附著之系爭水泥柱上緣與系
    爭70號建物一樓屋簷之簷樑為一體，且在戊○○向國財局承
    租之土地範圍內。此外，從系爭70號建物挑樑下緣量到地面
    為324公分，從系爭68號建物樑下緣量到地面為341公分（挑
    樑下緣到平台為312公分，平台高度為29公分），如系爭水
    泥柱為楊林秀英所建之樑柱，何以鄰近系爭70號建物與鄰近
    系爭68號建物兩邊水泥柱高度不同，何以面向系爭70號建物
    之水泥柱無鋼筋？
　(四)系爭水泥柱為楊清圳於84年9月協議前即已興建，從該水泥
  　柱前緣面臨馬路往內測量至C點（即店面最後面牆壁處）為8
    .55 米，顯與第二協議書第2條A點之約定相符，故系爭水泥
    柱牆壁為該協議書內容之一部分，且為戊○○所有。又楊林
    秀英請求辛○○、楊清圳部份，更有未洽，因辛○○、楊清
    圳與楊林秀英並無契約關係存在，且系爭70號建物之現占有
    人亦非辛○○、楊清圳，其二人僅係依台電行政上之便宜措
    施為登記名義人而已，並非真正所有權人，原真正所有權人
    係戊○○等語為辯。
　(五)有關3樓牆壁部分，戊○○已委請楊林秀英興建並給付委建
  　之費用，而委建之屬性係屬承攬之性質，既然三樓牆壁依第
    二份協議書，應由戊○○興建，但戊○○委請楊林秀英興建
    ，亦已給付報酬完畢，前開3樓牆壁之所有權自屬戊○○所
  　有，雖楊林秀英在戊○○興建完畢之後，後悔欲終止前開委
    建契約，但前開委建契約楊林秀英並無法定終止事由情事發
    生，且戊○○並未合意終止，因此楊林秀英以律師函片面終
    止前開已興建完畢及已給付報酬之委建契約（承攬契約），
    自屬不合法，且不發生終止之效力。
三、原審判命戊○○、辛○○應將設置於系爭水泥柱上電號00-0
    0-0000-00-0電錶及所有管線，向台電北南區營業處辦理遷
    移，回復原狀返還予壬○○；戊○○應將設置於系爭水泥柱
    上電號00-00-0000-00-0電錶及所有管線，向台電北南區營
    業處辦理遷移，回復原狀返還予壬○○；戊○○、楊清圳應
    將設置於系爭水泥柱上電號00-00-0000-00-0電錶及所有管
    線，向台電北南區營業處辦理遷移，回復原狀返還予壬○○
    ；並依職權為假執行及免為假執行之宣告。另駁回丙○○等
    6人請求戊○○興建系爭磚牆及RC牆部分之請求。兩造就其
    敗訴部分，各自提起上訴。
    丙○○等6人上訴及更正聲明為：
  (一)原判決不利於丙○○等6人部分廢棄。
  (二)上廢棄部分，戊○○應在系爭68號建物與相鄰之系爭70號建
    物間以相鄰1樓8吋牆壁中心點為準，靠戊○○之4吋範圍內
    興建自面臨馬路算起長度8.55米之二樓4吋磚牆及3樓4吋RC
    牆，供壬○○使用。
  (三)更正起訴第一項聲明（即原判決主文第一項）為：
  　甲○○○等8人應將設置於系爭水泥柱上電號00-00-0000-00
    -0電錶及所有管線，向台電北南區營業處辦理遷移，回復原
    狀返還予壬○○；戊○○應將設置於系爭水泥柱上電號00-0
　  0-0000-00-0電錶及所有管線，向台電北南區營業處辦理遷
    移，回復原狀返還予壬○○；戊○○應將設置於系爭水泥柱
    上電號00-00-0000-00-0電錶及所有管線，向台電北南區營
    業處辦理遷移，回復原狀返還予壬○○。
    甲○○○等8人（即戊○○、辛○○及楊清圳之繼承人）則
    就丙○○等6人之上訴，答辯聲明：駁回對造之上訴。並就
    其敗訴部分，上訴聲明為：
  (一)原判決不利於甲○○○等8人部分廢棄。
  (二)上廢棄部分，駁回對造上訴人在第一審之訴及假執行之聲請
    。
    丙○○等6人則就甲○○○等8人之上訴，答辯聲明為：駁回
    對造之上訴。
四、兩造不爭執之事實（見本院卷第72、73頁）：
　(一)楊林秀英與戊○○於84年9月2日簽訂第一份協議書，其中第
    2點約定：「甲（戊○○）、乙（楊林秀英）雙方同意面臨
    馬路交界之牆壁算起往河川方向21尺之牆壁一樓，地下樓之
    八吋牆壁為甲方所有，乙方有壁面（靠乙方之牆面）使用權
    。二樓起，往上興建之牆壁（八吋）乙方有四吋使用權，但
    甲方所有之柱、樑，乙方同意使用四吋牆壁時，不得破壞，
    應使其保持原貌，乙方對甲方之柱、樑（由基地為準興建）
    ，乙方同意日後不得破壞或提出任何異議」（見原審卷一第
    71頁，本院卷二第23頁）。
  (二)楊林秀英與戊○○復於84年10月2日簽訂第二份協議書，其
    中第2條A項約定：「面臨馬路算起八米五五長度（雙方交界
    ）之牆，由甲方（即戊○○）負責施工興建（二樓磚牆、三
    樓RC牆）牆均為四吋。雙方共同使用。第5條約定：該協議
    書比（84年9月2日）之協議書優先適用，雙方絕無異議。」
    （見原審卷一第19頁，本院卷二第25頁）。
  (三)楊林秀英於91年8月29日以存證信函通知戊○○系爭水泥柱
    因欲另為裝潢，以本函終止使用借貸法律關係，並請求依第
    二份協議書第2條A項興建系爭磚牆及RC牆（見原審卷第12至
    17頁，台北青田郵局第764號存證信函、回執）。
  (四)楊林秀英委託力鼎法律事務所林俊倩律師、黃珊珊律師以86
    年5月13日86力鼎字第285號律師函通知戊○○，依法終止委
    建合約，請於86年5月16日下午14時至力鼎法律事務所取回
    委建工程款2萬1,389元。因戊○○未領回工程款，楊林秀英
    遂再委託力鼎法律事務所以86年6月24日86力鼎字第305號律
    師函再次表示兩造間之委建合約業已依法終止，並通知戊○○於86年7月4日下午14時至力鼎法律事務所取回委建工程款
    21,389元（見原審卷一第79至81頁）。
  (五)安置於系爭水泥柱上之系爭電錶登記名義人分別為：電號00
    -00-0000-00-0電錶之戶名為楊清圳（72年1月15日啟用），
    電號00-00-0000-00-0電錶之戶名為被告戊○○（71年5月14
    日啟用），電號00-00-0000-00-0電錶之戶名為戊○○（88
    年2月1日啟用，於94年7月29日過戶）（見本院卷一第139至
    141頁）。
  (六)楊林秀英於起訴後之92年6月28日死亡，其繼承人為丙○○
    等6人，系爭68號建物由壬○○繼承取得（見原審卷一第174
    至177頁，死亡證明書、戶籍謄本）。
  (七)楊清圳於上訴後之94年5月13日死亡，其繼承人為甲○○○
    等8人（見本院卷一第57、109至123頁）；系爭70號建物為
    戊○○所有，戊○○於91年9月18日與訴外人李振隆就系爭
    70號建物簽訂買賣契約，嗣已解約（見原審卷一第83、84、
    271至273頁，卷二第93至98頁）。
五、本件爭點及本院得心證之理由（見本院卷二第73頁）：
  (一)系爭水泥柱是否屬於系爭68號建物之一部分？
  (二)系爭水泥柱是否屬於系爭68號建物之一部分，楊林秀英與戊○○、楊清圳就系爭水泥柱之使用關係為何？
  (三)壬○○可否請求戊○○、楊清圳拆除系爭電錶及所有管線，
    並回復原狀？
  (四)壬○○可否請求戊○○依第二份協議書第2條A項約定，興建
    系爭磚牆及RC牆供其使用？
  茲分述如下：
  (一)系爭水泥柱屬於系爭68號建物之一部分。
  1.本院分別於95年2月14日、96年11月27日至系爭68、70號建
    物現場履勘，系爭水泥柱與系爭68號建物之牆柱連為一體，
    與系爭70號建物靠近系爭68號建物屋側之牆壁及水泥柱則較
    為分離（如附表所示），且系爭70號建物靠近系爭68號建物
    屋側之牆壁及水泥柱皆有水泥粉刷，惟系爭水泥柱並無水泥
    粉刷。而系爭水泥柱外觀與系爭68號建物之牆柱，均為水泥
    鋪平表面，其上並無油漆粉刷，質地相同，有兩造所提出之
    現場照片可稽（見本院卷一第100頁、卷二第57、58、61、
    100頁），復有本院履勘筆錄2份（見本院卷一第90頁、卷二
    第48至51頁）及現場圖2份足憑。衡情興建系爭水泥柱者使
    用之材質、粉刷應與其房屋其餘部分相同，故意與自己房屋
    為不同材質之處理，而與鄰居他人房屋為相同材質處理者甚
    為少見，且一般建築房屋者，均從屋前柱子之後，往內興建
    ，殊無在屋前柱子之前方又另立一樑柱之理，而安置系爭電
    錶之系爭水泥柱則與系爭68號建物之牆柱整齊向後延伸，倘
    非同時興建，不可能有一體成型之建法。更何況戊○○於84
    年2月至7月間，鑒於楊清圳於56年間所興建之系爭70號建物
    已破舊不堪使用，乃僱工整修及增建，並將屋後違建部分拆
    除重建等情，有台灣台北地方法院檢察署87年度偵字第2277
    4號檢察官起訴書、本院88年度易字第2245號刑事判決、台
    灣高等法院88年度上易字第5668號刑事判決可稽（見原審卷
    一第120至128頁，下稱另案刑事竊佔案件），倘系爭水泥柱
    為楊清圳所建，屬於系爭70號建物之一部分，衡情戊○○於
    84 年間整建、增建及重建系爭70號建物時，應一併整建之
    ，不可能獨漏安置系爭電錶之系爭水泥柱，惟系爭水泥柱並
    無與系爭70號建物同時整建之情況，益證系爭水泥柱本非屬
    於系爭70號建物之一部分。
  2.甲○○○等8人雖辯稱依第一份協議書第2點約定：「面臨馬
    路交界之牆壁算起往河川方向二十一公尺之牆壁一樓、地下
    樓之八吋牆壁為甲方（即戊○○）所有」，該段牆壁已包括
    系爭水泥柱，戊○○已依該具有和解效力之協議，取得系爭
    水泥柱之事實上處分權云云，非惟為丙○○等6人所否認，
    且查該協議書係楊林秀英於84年間聲請鑑界後，認為系爭70
    號建物占用其向財政部國財局北區辦事處承租之烏來段1058
    -5地號土地部分，雙方始簽約確認系爭70號建物可使用之範
    圍及應興建磚牆及RC牆，此觀國財局北區辦事處84年9月2日
    函（見原審卷一第75頁）、上開協議書內容及楊林秀英與戊○○於91年10月原欲簽訂之協議書第2條約定自明（見原審
    卷一第21頁）。因系爭水泥柱與系爭68號建物大門上之樑係
    相連結，並未與該段牆壁相連，且系爭水泥柱非屬系爭70號
    建物牆壁構造之一部分，已如前述，應認該段牆壁與系爭水
    泥柱非屬同一。倘該段牆壁包含系爭水泥柱，屬於楊清圳前
    所建系爭70號建物之一部分者，戊○○於84年間整建、增建
    及重建系爭70號建物時，竟獨漏系爭水泥柱，益證第一份協
    議書第2點所稱該段牆壁，並未包括系爭水泥柱，此觀另案
    刑事竊佔案件檢方起訴書及法院判決自明（見原審卷一第
    120至128頁）。再者，上開協議書有關確定戊○○使用該段
    牆壁及興建磚牆及RC牆之約定，並未論及安置系爭電錶之系
    爭水泥柱，而系爭電錶中電號00-00-0000-00-0、00-00-000
    0-00-00個電錶，早於72年1月15日、71年5月14日即依序即
    啟用，有台電北南區營業處95年10月27日D北南字第0951000
    2971號函附基本資料可稽（見本院卷一第137至140頁），系
    爭電錶之啟用日期既早於84年9月2日第一份協議書簽訂日之
    前10餘年，則戊○○依第一份協議書約定，應於84年間興建
    之磚牆及RC牆自不可能包括71年間即存在上開電錶所附著之
    系爭水泥柱。是甲○○○等8人上開所辯，並無可取。
  3.至系爭68號建物靠同街66號建物之牆柱上係鋪設磁磚，寬度
    約35公分，與66號建物之紅磚牆柱明顯不同，而系爭68、70
    號建物間安置系爭電錶之系爭水泥柱寬度約21公分，連同安
    置該屋電錶之水泥柱寬度約33公分，總計約54公分，有96年
    11月27日勘驗筆錄（見本院卷二第49、50、104至106頁），
    惟系爭70號建物緊臨系爭水泥柱亦有不銹鋼柱，並非毫無壁
    柱可支稱，有照片彩印可按（見本院卷二第102、104至106
    頁），縱令安置系爭68號建物電錶之水泥柱寬度與系爭68號
    建物靠66號建物之磁磚牆柱寬度不相當，惟仍難證明安置系
    爭電錶之系爭水泥柱為楊清圳所興建。是壬○○所稱系爭水
    泥柱屬於系爭68號建物之一部分，為楊林秀英所興建，現由
    其繼承取得等語，堪予採信。甲○○○等8人所辯系爭水泥
    柱為楊清圳於84年9月2日第一份協議書簽訂前興建云云，亦
    非可採；其嗣後所稱系爭水泥柱為戊○○所興建，楊林秀英
    有壁面使用權一節，更與另案刑事竊佔案件檢方起訴書及法
    院判決確認之事實不符，顯屬無稽。
  (二)楊林秀英將其所有之系爭水泥柱無償借予戊○○使用以安置
    系爭電錶及所有管線，其間為使用借貸契約關係，而非租賃
    關係。
  1.按稱使用借貸者，謂當事人一方以物交付他方，而約定他方
    於無償使用後返還其物之契約。民法第464條定有明文。次
    按租賃契約與使用借貸契約均係以使用他人之物為要件，所
    不同者，在於契約中如有支付對價之約定，即屬租賃，而未
    按約定支付對價，則屬積欠租金之問題，與使用借貸契約應
    為無償，性質上迥不相同。又租賃契約之成立，祇須當事人
    意思表示一致，無論其為明示或默示，其契約即為成立，並
    不以訂立書面為必要。最高法院87年度台上字第495號、80
    年度台上字第78號判要旨參照。
  2.承前所述，系爭水泥柱為楊林秀英所有，其提供予戊○○安
    置系爭電錶使用，並未收取對價，依上開說明，其間應為使
    用借貸關係，並非租賃關係。甲○○○等8人雖辯稱依第一
    份協議書第2點約定之牆壁包含系爭水泥柱，且係由戊○○
    興建，楊林秀英有壁面使用權，屬於戊○○使用楊林秀英承
    租土地之對價，其間就系爭水泥柱存有不定期限租賃關係云
    云，非惟為楊林秀英或丙○○等6人所否認，且查第一份協
    議書第2點約定：「甲（即戊○○）、乙（即楊林秀英）雙
    方同意，面臨馬路交界之牆壁算起往河川方向二十一公尺之
    牆壁一樓、地下樓之八吋牆壁為甲方所有，乙方有壁面（靠
    乙方之牆面）使用權。二樓起，往上興建之牆壁（八吋），
    乙方有四吋使用權，……」，有關前段所稱之牆壁，屬於已
    興建完畢經確認界址及所有權歸屬之牆壁，並未包含系爭水
    泥柱，已如前述，至後段所稱之牆壁則屬戊○○84年9月2日
    以後，依約應另行興建之牆壁，自無包含84年以前早已存在
    之系爭水泥柱，尚難以楊林秀英就該約所指之壁面或牆壁有
    使用權，與戊○○使用系爭水泥柱安置系爭電表，互為對價
    關係，並遽認雙方就系爭水泥柱存有租賃關係。此外，戊○○復未舉證證明其與楊林秀英就系爭水泥柱之使用，有成立
    租賃契約之合意，或戊○○依上開約定興建之牆壁，係以其
    得使用系爭水泥柱安置系爭電錶為條件，自難認該牆壁之興
    建與系爭水泥柱之使用間有對價關係。是甲○○○等8人上
    開抗辯，亦無可採。
  (三)戊○○、楊清圳之繼承人甲○○○等8人負有將系爭電錶及
    所有管線台電北南區營業處辦理遷移，回復原狀返還予壬○○之義務。
  1.按借用人應於契約所定期限屆滿時，返還借用物。未定期限
    者，應依借貸之目的使用完畢時返還之。借貸未定期限，亦
    不能依借貸之目的，而定其期限者，貸與人得隨時請求返還
    借用物。民法第470條第1項前段、第2項分別定有明文。又
    使用借貸契約，因未訂定借用人返還借用物之期限，又或依
    借貸之目的，尚不能認借用人已使用完畢，貸與人不得依民
    法第472條第2項規定請求返還借用物。最高法院70年度台上
    字第2706號裁判要旨參照。查系爭水泥柱屬於系爭68號建物
    之一部分，為楊林秀英所有，楊林秀英將之借與戊○○安置
    系爭電錶使用，其間有使用借貸關係，已如前述，惟雙方就
    系爭水泥柱未定有使用期限，且戊○○使用系爭水泥柱安置
    系爭電錶之借貸目的尚未完畢，依上開說明，楊林秀英尚不
    能依民法第470條第2項規定，請求戊○○返還系爭水泥柱。
  2.次按貸與人因不可預知之情事，自己需用借用物者，貸與人
    得終止契約。民法第472條第1款定有明文。又本條之適用，
    不問使用借貸是否定有期限，均包括在內；所謂不可預知之
    情事，指在訂立使用借貸契約以後所發生之情事，而非訂立
    契約時所能預見者而言；而所謂自己需用借用物，衹須貸與
    人有自己需用借用物之原因事實為已足，其是否因正當事由
    而有收回之必要，不必深究；亦不問該使用借貸是否定有期
    限或依借貸之目的使用是否完畢。最高法院58年台上字第
    788號判例、87年度台上字第84、1543號判決要旨參照。查
    楊林秀英將其所有系爭水泥柱借予戊○○安置系爭電錶使用
    ，雖未定有使用借貸期限，惟楊林秀英既於91年8月29日向
    戊○○表明欲另行裝潢系爭68號建物，請求拆除系爭電錶，
    有存證信函可稽（見原審卷一第11、12頁），則不論楊林秀
    英之事由是否屬正當、必要，或依借貸之目的使用是否完畢
    （即戊○○是否無須再使用系爭水泥柱安置系爭電錶之必要
    ），依前開說明，楊林秀英均得依民法第472條第1款規定，
    終止使用借貸契約。是楊林秀英與戊○○間就系爭水泥柱之
    使用借貸契約，已於91年8月29日經楊林秀英終止而消滅。
  3.又按所有人對於無權占有或侵奪其所有物者，得請求返還之
    。對於妨害其所有權者，得請求除去之。有妨害其所有權之
    虞者，得請求防止之。民法第767條定有明文。楊林秀英與
    戊○○間就系爭水泥柱之使用借貸契約既經終止，則系爭電
    錶仍安置在系爭水泥柱上，即屬無權占有。因系爭電錶之登
    記戶名各為戊○○、楊清圳（電號00-00-0000-00-0電錶之
    戶名為楊清圳，電號00-00-0000-00-0、00-00-0000-00-0電
    錶之戶名均為戊○○），楊林秀英固得依上開規定，請求拆
    除系爭電錶及所有管線，惟電錶乃台電公司職務上所裝設，
    其上有具文書性質之電錶箱外鉛質封印及封印鎖，委託第三
    人即申請人即登記名義人保管，只能由台電公司拆除電錶，
    倘由用戶自行拆除電錶者，將因破壞具文書性質之封鉛而犯
    罪，此為最高法院92年度台上字第6302號、83年度台上字第
    5759號刑事判決所是認。準此，楊林秀英欲拆除系爭電錶及
    所有管線，勢必透過台電公司始得為之，此觀台電北南區營
    業處95年10月27日D北南字第09510002971號函自明（見本院
    卷一第137、138頁）。是楊林秀英死亡後，由丙○○等6人
    承受訴訟，系爭68號建物亦由壬○○繼承，則其請求甲○○○等8人應將設置於系爭水泥柱上電號00-00-0000-00-0電錶
    及所有管線（原登記用戶為楊清圳，甲○○○等8人為其繼
    承人），向台電北南區營業處辦理遷移，回復原狀返還予壬○○；戊○○應將設置於系爭水泥柱上電號00-00-0000-00-
    0電錶及所有管線，向台電北南區營業處辦理遷移，回復原
    狀返還予壬○○；戊○○應將設置於系爭水泥柱上電號00-0
    0-0000-00-0電錶及所有管線，向台電北南區營業處辦理遷
    移，回復原狀返還予壬○○，於法有據，應予准許。
  (四)丙○○等6人不得請求戊○○依第二份協議書第2條A項約定
    ，興建系爭磚牆及RC牆供壬○○使用。
  1.丙○○等6人主張依第二份協議書第2條A項約定，戊○○有
    在系爭68、70號建物間興建系爭磚牆及RC牆供壬○○使用之
    義務等語。惟依第二份協議書第2條A項約定：「面臨馬路算
    起八米五五長度（雙方交界）之牆，由甲方（即戊○○）負
    責施工興建（2樓磚牆、3樓RC牆），牆均為四吋，雙方（即
    楊林秀英、戊○○）共同使用」，可知戊○○所負需興建之
    2樓磚牆及3樓RC牆，均為4吋牆，戊○○既已在2樓興建4吋
    牆完竣，應認其已履行該項約定。
  2.楊林秀英（含嗣後繼承之丙○○等6人）雖稱系爭68號建物2
    樓相鄰於系爭70號建物（84年間僅1層樓）原本即有磚牆，
    經戊○○於84年間僱工整修及增建系爭70號房屋時，楊林秀
    英配合依51年7月25日系爭覺書第8項約定「甲（指楊清圳）
    、丙（指楊萬居）雙方如有一方要重建磚房時，其未克重建
    之一方，應無條件將現有交界壁板，自行拆除，以利建築工
    作之進行，絕不得藉詞推諉」，而自行拆除該面2樓磚牆，
    嗣戊○○再依系爭覺書第9項予以修復原貌予楊林秀英，該
    面修復興建之2樓磚牆，並非履行第二份協議書第2條A項約
    定興建系爭磚牆及RC牆之義務云云，固據提出系爭覺書為證
    （見原審卷一第72頁），惟戊○○既否認系爭覺書之真正（
    見同卷第106頁），楊林秀英、丙○○等6人復未舉證以實其
    說，自難採信。況第二份協議書簽訂日既在楊林秀英所謂系
    爭覺書簽訂日之後，衡情應會考慮系爭覺書所載情形，亦即
    戊○○依上開協議書所負興建系爭磚牆及RC牆之義務，不論
    是否包含系爭覺書第9項所約定之情形，雙方均已同意戊○○所負興建系爭磚牆及RC牆僅為4吋牆面而已；且系爭覺書
    第8條亦僅約定未克重建之一方應無條件將現有交界壁板自
    行拆除，既為無條件拆除，自無所謂先行重建之一方必須負
    回復原狀義務之條件。再者，系爭覺書第9條約定先行重建
    磚房之一方，不得損害隔壁一方之房屋，如有損壞應即修復
    原形等語，亦非屬第8項無條件拆除後，先行重建者必須負
    回復原狀之義務之約定，僅係如有損壞始需修復原形。縱令
    戊○○未興建系爭磚牆及RC牆，惟因系爭磚牆及RC牆係建在
    系爭70號建物內，非在系爭68號建物內，壬○○既無從直接
    使用，丙○○等6人請求戊○○興建系爭磚牆及RC牆以供壬○○使用，顯難認有保護之必要，況丙○○等6人自認無法
    舉證證明系爭68號建物因戊○○未興建系爭磚牆及RC牆，於
    84年間戊○○整建系爭70號建物時，系爭68號建物牆壁有龜
    裂之情形（見本院卷二第73、74頁），其所稱系爭磚牆及RC
    牆為雙方共同使用之牆壁，戊○○有興建之必要云云，亦無
    可取。此外，丙○○等6人亦未舉證戊○○所興建之牆面係
    為履行系爭覺書之義務，而非履行第二協議書第2條A項之約
    定，是其主張戊○○應依第二份協議書第2條A項之約定興建
    系爭磚牆及RC牆，不應准許。
六、從而，壬○○依民法第767條規定，請求甲○○○等8人應將
    設置於系爭水泥柱上電號00-00-0000-00-0電錶及所有管線
    ，向台電北南區營業處辦理遷移，回復原狀返還予壬○○；
    戊○○應將設置於系爭水泥柱上電號00-00-0000-00-0、00-
    00-0000-00-0電錶及所有管線，向台電北南區營業處辦理遷
    移，回復原狀返還予壬○○，均為有理由，應予准許。至其
    依第二份協議書第2條A項請求戊○○興建系爭磚牆及RC牆，
    為無理由，應予駁回。上開應准許部分（亦經丙○○等6人
    更正聲明），原審為丙○○等6人勝訴之判決，並為假執行
    及免為假執行之宣告；另上開不應准許部分，原判決為丙○○等6人敗訴之判決，並駁回其假執行之聲請，核無違誤，
    甲○○○等8人、丙○○等6人各自就其敗訴部分上訴意旨指
    摘原判決各該部分不當，求予廢棄改判，均為無理由，應予
    駁回其上訴。又原判決主文第一項部分，既經丙○○等6人
    更正該部分起訴聲明，爰將原判決主文第一項宣示如主文第
    二項所示。因本件事證已臻明確，兩造其餘攻擊防禦方法及
    證據資料，核與本件判決結果不生影響，毋庸一一論述，併
    予敘明。
七、據上論結，本件兩造之上訴均為無理由。依民事訴訟法第
    436條之1第3項、第449條第1項、第78條、第85條第1項前段
    ，判決如主文。
中　　華　　民　　國　　96　　年　　12　　月　　31　　日
              民事第六庭審判長法　官  張競文
                              法  官  許純芳
                            　法  官  楊晉佳
以上正本係照原本作成。
本判決不得上訴。
中　　華　　民　　國　　96　　年　　12　　月　　31　　日
                    　　　　　　書記官　朱俶伶
附表：
        馬   路
            54cm
  ┌─────‧───┬──┐
  │          ：  系爭├──┘
  │          ：水泥柱│
  │ 68號     ：      │
  │ 柱子     ‧‥‥‥‧──┐
  └─────┐            │
      33cm    │            │
              │            │
              │      70號  │
              │      柱子  │
              │            │
              └┐      ┌─┘
                │      │
                │      │
                │  牆  │
                │  壁  │
                │      │
